ACORDAO-COMPLETO-2548466

ACÓRDÃO 3162/2023 ATA 11/2023 - PRIMEIRA CÂMARA

VISTOS, relatados e discutidos estes autos de tomada de contas especial instaurada pela Secretaria de Fomento e Incentivo à Cultura, do extinto Ministério da Cultura, em desfavor de Ana Maria Veloso de Melo, em razão da omissão no dever de prestar contas dos recursos captados por força do projeto cultural "Estado de Arte 2009" (Pronac 09-0706) , tendo por objeto a "manutenção do ateliê já instalado em Serra dos Ventos/PE e a realização de palestras e oficinas de artesanato e artes plásticas englobando diversas técnicas",
ACORDAM os Ministros do Tribunal de Contas da União, reunidos em sessão da 1ª Câmara, ante as razões expostas pelo Relator, em:
9.1. julgar irregulares as contas de Ana Maria Veloso de Melo, com fundamento nos arts. 1º, inciso I, 16, inciso III, alínea "a", 19 e 23, inciso III, da Lei 8.443/1992, condenando-a ao pagamento das quantias abaixo especificadas, fixando-lhe o prazo de quinze dias, a contar da notificação, para que seja comprovado, perante o tribunal (art. 214, inciso III, alínea "a", do Regimento Interno) , o recolhimento da dívida aos cofres do Fundo Nacional de Cultura, atualizadas monetariamente e acrescidas dos juros de mora calculados a partir das datas de ocorrência indicadas até a data do efetivo recolhimento, na forma prevista na legislação em vigor;
	Valor (R$) 
	Data de ocorrência

	9.050,75
	14/4/2010

	10.000,00
	16/8/2010

	10.000,00
	21/10/2010

	10.000,00
	21/12/2010

	10.000,00
	12/1/2011

	10.000,00
	28/4/2011

	10.000,00
	10/8/2011

	10.000,00
	3/10/2011

9.2. aplicar a Ana Maria Veloso de Melo, com fundamento no art. 57 da Lei 8.443/1992, multa no valor de R$ 10.000,00, fixando-lhe o prazo de quinze dias, a contar da notificação, para comprovar, perante o Tribunal, nos termos do art. 214, inciso III, alínea "a", do RI/TCU, o recolhimento da referida quantia ao Tesouro Nacional, atualizada monetariamente desde a deste acórdão até a do efetivo recolhimento, se for paga após o vencimento, na forma da legislação em vigor;
9.3. autorizar, desde logo, nos termos do art. 28, inciso II, da Lei 8.443/1992, a cobrança judicial das dívidas caso não atendida a notificação; 
9.4. remeter à Procuradoria da República no Estado de Pernambuco, com fundamento no art. 12, inciso IV, da Lei 8.443/1992 c/c o § 7º, in fine, do art. 209 do Regimento Interno do TCU, cópia deste Acórdão, para o ajuizamento das ações que considere cabíveis; e
9.5. dar ciência deste Acórdão à responsável.

Tomada de contas especial instaurada pela Secretaria de Fomento e Incentivo à Cultura, do extinto Ministério da Cultura, em razão da omissão no dever de prestar contas dos recursos captados por força do projeto cultural Estado de Arte 2009 (Pronac 09-0706), tendo por objeto a manutenção do ateliê já instalado em Serra dos Ventos/PE e a realização de palestras e oficinas de artesanato e artes plásticas englobando diversas técnicas

Primeira Câmara

Secretaria Especial da Cultura.

3. Responsável: Ana Maria Veloso de Melo (CPF XXX.717.604-XX).

13.1. Ministros presentes: Walton Alencar Rodrigues (Presidente), Jorge Oliveira e Jhonatan de Jesus.
13.2. Ministro-Substituto convocado: Augusto Sherman Cavalcanti (Relator).
13.3. Ministro-Substituto presente: Weder de Oliveira.

AUGUSTO SHERMAN

A Secex-TCE elaborou inicialmente a instrução de mérito à peça 60, transcrita a seguir, a qual recebeu a aprovação dos dirigentes daquela unidade técnica.
"INTRODUÇÃO
1.	Cuidam os autos de tomada de contas especial instaurada pela Secretaria de Fomento e Incentivo à Cultura, do extinto Ministério da Cultura, em desfavor da Sra. Ana Maria Veloso de Melo, em razão da omissão no dever de prestar contas dos recursos captados por força do projeto cultural 'Estado de Arte 2009' (Pronac 09-0706) , cujo objeto se refere à 'manutenção do ateliê já instalado em Serra dos Ventos/PE e a realização de palestras e oficinas de artesanato e artes plásticas englobando diversas técnicas' (peça 1) .
HISTÓRICO
2.	A Portaria nº 883, de 03 de agosto de 2009 (peça 5) , autorizou a captação do valor de apoio, totalizando R$ 129.712,00, no período de 04/08/2009 a 31/12/2011 (prorrogado à peça 14) , com prazo para execução dos recursos em 04/08/2009 a 31/12/2013, recaindo o prazo para prestação de contas em 30/1/2014 (peça 25) .
3.	A empresa proponente captou recursos autorizados, no montante de R$ 83.629,00, conforme atestam os recibos às peças 9, 11 e 15, e os extratos bancários à peça 13.
4.	Após a expiração do prazo para a apresentação da prestação de contas, a proponente foi notificada e, diante da ausência de justificativas para elidir a irregularidade e da não devolução dos recursos, instaurou-se a tomada de contas especial.
5.		O fundamento para a instauração da Tomada de Contas Especial, conforme consignado na matriz de responsabilização elaborada pelo tomador de contas, foi a constatação da seguinte irregularidade: 
Omissão no dever de prestar contas. 
6.	No Relatório de TCE nº 178/2018 (peça 25) , o tomador de contas concluiu que o prejuízo importaria no valor original de R$ 83.629,00, imputando a responsabilidade à Sra. Ana Maria Veloso de Melo, na condição de proponente.		
7.	Em 13/2/2020, a Controladoria-Geral da União emitiu o relatório de auditoria (peça 27) , em concordância com o relatório do tomador de contas. O certificado de auditoria e o parecer do dirigente do órgão de controle interno concluíram pela irregularidade das presentes contas (peças 28 e 29) .
8.	Em 30/3/2020, o ministro responsável pela área atestou haver tomado conhecimento das conclusões contidas no relatório e certificado de auditoria, bem como do parecer conclusivo do dirigente do órgão de controle interno, manifestando-se pela irregularidade das contas, e determinou o encaminhamento do processo ao Tribunal de Contas da União (peça 30) .
9.	Na instrução inicial (peça 33) , analisando-se os documentos nos autos, concluiu-se pela necessidade de realização de citação e audiência da responsável, nos seguintes termos:
a) realizar a citação, com fundamento nos arts. 10, § 1º, e 12, incisos I e II, da Lei 8.443/1992 c/c o art. 202, incisos I e II, do RI/TCU, para que, no prazo de quinze dias, a responsável abaixo indicada, em decorrência das condutas praticadas, apresente alegações de defesa e/ou recolha, aos cofres especificados, a quantia abaixo indicada, atualizada monetariamente a partir da respectiva data até o efetivo recolhimento, abatendo-se na oportunidade a quantia eventualmente ressarcida, na forma da legislação em vigor, que geraram as irregularidades demonstradas a seguir:
Débito relacionado à responsável Ana Maria Veloso de Melo (CPF: XXX.717.604-XX) .
	Data de ocorrência
	Valor histórico (R$) 

	20/11/2009
	500,00

	20/11/2009
	500,00

	17/12/2009
	1.500,00

	22/12/2009
	689,00

	22/12/2009
	440,00

	14/4/2010
	10.000,00

	16/8/2010
	10.000,00

	21/10/2010
	10.000,00

	21/12/2010
	10.000,00

	12/1/2011
	10.000,00

	28/4/2011
	10.000,00

	10/8/2011
	10.000,00

	3/10/2011
	10.000,00

Irregularidade 1: omissão no dever de prestar contas. 
Evidências da irregularidade: documentos técnicos presentes nas peças 17, 20, 21 e 18.
Normas infringidas: art. 37, caput, c/c o art. 70, parágrafo único, da Constituição da República Federativa do Brasil; art. 93, do Decreto-lei 200/1967; art. 66, do Decreto 93.872/1986.
Cofre credor: Fundo Nacional de Cultura.
Valor atualizado do débito (sem juros) em 13/7/2020: R$ 139.489,11
Conduta: não demonstrar a boa e regular aplicação dos recursos captados com amparo no Pronac 09-0706, em face da omissão na apresentação da prestação de contas, cujo prazo encerrou-se em 30/1/2014.
Nexo de causalidade: A conduta descrita impediu o estabelecimento do nexo causal entre as possíveis despesas efetuadas com os recursos recebidos, no âmbito do Pronac 09-0706, no período de 4/8/2009 a 31/12/2013.
Culpabilidade: Não há excludentes de ilicitude, de culpabilidade e de punibilidade; é razoável supor que a responsável tinha consciência da ilicitude de sua conduta; era exigível conduta diversa da praticada, qual seja, desincumbir-se do seu dever por meio da apresentação da prestação de contas no prazo e forma devidos.
	b) informar à responsável que, caso venha a ser condenado pelo Tribunal, os débitos ora apurados serão acrescidos de juros de mora, nos termos do § 1º do art. 202 do RI/TCU;
	c) esclarecer à responsável, em obediência ao art. 12, § 2º, da Lei 8.443/1992, e ao art. 12, inciso VI, da Resolução TCU 170/2004, que o recolhimento tempestivo do débito somente saneará o processo caso seja reconhecida a sua boa-fé e não se constate outra irregularidade nas contas; 
	d) realizar a audiência da responsável abaixo indicada, com fundamento nos arts. 10, § 1º, e 12, incisos I e III, da Lei 8.443/1992, c/c o art. 202, incisos I e III, do RI/TCU, para que, no prazo de quinze dias, apresente razões de justificativa quanto as condutas praticadas que geraram as irregularidades demonstradas a seguir: 
Responsável: Ana Maria Veloso de Melo (CPF: XXX.717.604-XX) , na condição de proponente
	Irregularidade 2: não cumprimento do prazo originalmente estipulado para prestação de contas do do projeto incentivado, que expirou em 30/1/2014.
Evidências da irregularidade: documentos técnicos presentes nas peças 17, 20, 21 e 18.
Normas infringidas: art. 37, caput, c/c o art. 70, parágrafo único, da Constituição da República Federativa do Brasil; art. 93, do Decreto-lei 200/1967; art. 66, do Decreto 93.872/1986.
Conduta: descumprir o prazo originalmente estipulado para prestação de contas dos recursos captado com amparo no Pronac 09-0706, o qual se encerrou em 30/1/2014.
Nexo de causalidade: A conduta descrita impediu o estabelecimento do nexo causal entre as possíveis despesas efetuadas com os recursos recebidos, no âmbito do Pronac 09-0706, no período de 4/8/2009 a 31/12/2013.
Culpabilidade: não há excludentes de ilicitude, de culpabilidade e de punibilidade; é razoável supor que a responsável tinha consciência da ilicitude de sua conduta; era exigível conduta diversa da praticada, qual seja, desincumbir-se do seu dever por meio da apresentação da prestação de contas no prazo e forma devidos.
10.	Em cumprimento ao pronunciamento da unidade (peça 35) , foram efetuadas a citação e a audiência da responsável, nos moldes adiante:
a)	 Ana Maria Veloso de Melo - promovida a citação e audiência da responsável, conforme delineado adiante:
	Comunicação: Ofício 36509/2020 - Seproc (peça 37) 
Data da Expedição: 2/9/2020
Data da Ciência: não houve (Ausente) (peça 38) 
Observação: Ofício enviado para o endereço do responsável, conforme pesquisa na base de dados  no sistema da Receita Federal, custodiada pelo TCU .
	
	Comunicação: Ofício 59981/2020 - Seproc (peça 40) 
Data da Expedição: 9/11/2020
Data da Ciência: não houve (Mudou-se) (peça 43) 
Observação: Ofício enviado para o endereço do responsável, conforme pesquisa na base de dados  no sistema da Receita Federal, custodiada pelo TCU .
	
	Comunicação: Ofício 59982/2020 - Seproc (peça 41) 
Data da Expedição: 9/11/2020
Data da Ciência: 30/11/2020 (peça 44) 
Nome Recebedor: Ana Maria Veloso de Melo (pedido de prorrogação de prazo) 
Observação: Ofício enviado para o endereço do responsável, conforme pesquisa na base de dados no sistema do Renach, custodiada pelo TCU.
Prorrogações de prazo:
	Documento
	Nova data limite

	Termo (peça 45) 
	14/1/2021

Fim do prazo para a defesa: 14/1/2021
	
	Comunicação: Ofício 59983/2020 - Seproc (peça 42) 
Data da Expedição: 9/11/2020
Data da Ciência: não houve (Número inexistente) (peça 46) 
Observação: Ofício enviado para o endereço do responsável, conforme pesquisa na base de dados  no sistema do TSE, custodiada pelo TCU .
	
11.	Conforme Despacho de Conclusão das Comunicações Processuais (peça 55) , as providências inerentes às comunicações processuais foram concluídas. 
12.	A responsável Ana Maria Veloso de Melo apresentou suas alegações de defesa (peças 48-54 e 57-59) , as quais seguem analisadas no tópico Exame Técnico.
ANÁLISE DOS PRESSUPOSTOS DE PROCEDIBILIDADE DA IN/TCU 71/2012
Avaliação de Viabilidade do Exercício do Contraditório e Ampla Defesa
13.	Verifica-se que não houve o transcurso de mais de dez anos desde o fato gerador sem que tenha havido a notificação da responsável pela autoridade administrativa federal competente (art. 6º, inciso II, c/c art. 19 da IN/TCU 71/2012, modificada pela IN/TCU 76/2016) , uma vez que o fato gerador da irregularidade sancionada ocorreu em 31/1/2014, e a responsável foi notificada sobre as irregularidades pela autoridade administrativa competente conforme abaixo:
13.1.	Ana Maria Veloso de Melo, por meio Edital de Notificação publicado no DOU de 6/9/2017 (peça 21) .
Valor de Constituição da TCE 	
14.	Verifica-se, ainda, que o valor atualizado do débito apurado (sem juros) em 1/1/2017 é de R$ 125.088,59, portanto superior ao limite mínimo de R$ 100.000,00, na forma estabelecida conforme os arts. 6º, inciso I, e 19 da IN/TCU 71/2012, modificada pela IN/TCU 76/2016. 
OUTROS PROCESSOS/DÉBITOS NOS SISTEMAS DO TCU COM OS MESMOS RESPONSÁVEIS
15.	Informa-se que não foi encontrado débito imputável à responsável em outros processos no Tribunal.
16.	A tomada de contas especial está, assim, devidamente constituída e em condição de ser instruída.
EXAME TÉCNICO
17.	As alegações de defesa da Sra. Ana Maria Veloso de Melo se apresentam em dois arrazoados distintos, um subscrito pela própria responsável (peças 50 e 49) e outro por seu advogado (peça 57) . Também integram a defesa um conjunto de expedientes endereçados pela responsável, ao extinto MinC, em 2013 e 2012 (peças 48, 51-54 e 59, p. 1-4, 6-8) , cópias de comprovantes de remessa de documentos pela ECT (peça 58) e uma prestação de contas do projeto (peça 59, p. 21-98) , na qual contam:
	a) Relatório de Execução da Receita e Despesa (peça 59, p. 23) :
	b) Relação de Pagamentos (peça 59, p. 24-26) ;
	c) Planilha Explicativa de Lançamentos Agrupados, com maior detalhamento dos pagamentos relacionados (peça 59, p. 25-36) ;
	d) Relatório Físico (peça 59, p. 37) ;
	e) Relatório Final (peça 59, p. 38-39) 
	f) Conciliação Bancária entre out./2009 e jan./2013 (peça 59, p. 40) ;
	g) Extratos Bancários (peça 59, p. 42-68) ;
	h) Relatório do Projeto relativo aos anos de 2008-2012 (peça 59, p. 70-91) ;
	i) Material de Divulgação (peça 59, p. 92-98) .
18.	Primeiramente, serão expostos os conteúdos dos arrazoados contendo as alegações de defesa, cujos argumentos serão analisados também à luz dos demais elementos encaminhados.
	Alegações da responsável: (peças 50 e 49) 
19.	Após se qualificar, a responsável informou que a prestação de contas do projeto fora apresentada e enviada ao MinC em 15/10/2013.
20.	Outrossim, informou estar reenviando todas as planilhas encaminhadas à época (Execução de Receita e Despesa, Relação de Pagamentos, Planilha Explicativa de Lançamentos Agrupados) , Relatório Físico, Conciliação Bancária, Relatório Final, peças gráficas produzidas para o projeto, matéria em revista sobre artesões assistidos pelo projeto, cartas trocadas com o MinC.
21.	Além desses elementos, informou também estar encaminhando extratos de uma conta bloqueio/poupança, na qual haviam sido depositados erroneamente, pelas empresas apoiadoras, os cinco primeiros depósitos de patrocínio, para os quais alegou não ter conseguido 'fazer a transferência do valor', a despeito de várias tentativas realizadas, à época e sem sucesso, para corrigir o erro. Ainda acerca do fato, informou que se encontra juntada à defesa cópias dos e-mails trocados com o MinC e as empresas apoiadoras, e que essa documentação também tinha sido enviada ao ministério, na ocasião. Aduziu que não tem acesso à referida conta, por se tratar de uma conta bloqueio, acessada apenas pelo ministério.
22.	Na sequência, traçou um perfil de sua conduta 'diante desses 40 anos de profissão', ressaltando que foi gestora de vários projetos apoiados pela Lei Rouanet, não havendo nada que a desabone, pois sempre procurou 'agir de maneira ética perante a lei'.
23.	Por fim, entendendo estar demonstrada a sua boa-fé e a ausência de dano, requereu o recebimento da defesa para que seja arquivado o processo.
	Alegações do advogado:  (peça 57) 
24.	A título de 'suplementação de conteúdo', o advogado da Sra. Ana Maria Veloso reiterou que a prestação de contas do projeto fora postada no dia 15/10/2013, às 12h13, de acordo com a cópia do comprovante de postagem reproduzido em sua petição (peça 57, p. 2) , e também anexada à defesa (peça 58) . Na mesma linha da responsável, salientou que a documentação alusiva à prestação de contas encontra-se juntada à defesa.
25.	Adicionalmente, esclareceu que todos os valores relacionados ao projeto eram depositados em conta bancária bloqueada, cuja liberação para a proponente só ocorria mediante autorização do MinC, após o 'cumprimento prévio de várias exigências formais e apresentação de planos de trabalhos das etapas do projeto'. 
26.	Outrossim, repisou a questão dos depósitos iniciais realizados equivocadamente pela empresa patrocinadora do projeto, ressaltando que os valores correspondentes também ficaram bloqueados na aludida conta bancária, sem terem sidos acessados pela proponente. Diante desse fato, afirmou que 'não há que se falar em mau uso do dinheiro ou, sequer, prestação de contas'.
27.	Por fim, concluiu:
Assim, não há como imputar ocorrência de ato volitivo intencional voltado à prática do mau uso do dinheiro público, nem mesmo é possível apontar má-fé na conduta da Defendente, especialmente pelo tempestivo envio da prestação de contas e documentos correlatos dos valores que foram executados, bem como diante da impossibilidade de acesso aos outros valores sem a prévia anuência e autorização do órgão liberador dos recursos, valores esses que jamais foram acessados nem executados pela defendente, sendo certo que houve a integral e correspondente prestação de contas dos valores efetivamente utilizados, conforme documento enviado em 15/01/2013.
28.	 Em face da argumentação expendida, o advogado postulou o julgamento pela regularidade das contas da responsável, em razão de ficar demonstrado que a prestação de contas fora enviada tempestivamente ao ministério, não tendo se verificado a má utilização de recursos públicos e prejuízo financeiro ao erário.
	Análise:
29.	Pela similitude e complementaridade de seus conteúdos, as alegações apresentadas serão examinadas conjuntamente.
30.	Como visto, em ambos os arrazoados centrou-se no argumento de que a prestação de contas do Pronac 09-0706 fora encaminhada ao extinto Ministério da Cultura, em 15/10/2013, tendo seus elementos constitutivos sido juntados à defesa ora em análise (peça 59, p. 21-98) .
31.	No intuito de comprovar a remessa das contas para o MinC, apresentou-se o comprovante dos correios (peças 57, p. 2 e 58) , no qual se registra que em 15/10/2010, às 12h07, o Projeto Estado da Arte 2009 remeteu ao Ministério da Cultura um pacote de 2.570 g, ao preço de R$ 26,00 (Atendimento nº 0031) . Apenas isso.
32.	Ora, em que pese terem sido acostados elementos de prestação de contas à defesa em exame (peça 59, p. 21-98) , os comprovantes dos correios, acima referidos, não permitem sequer inferir que tais elementos tenham sido encaminhados ao ministério, por intermédio do pacote correspondente. Os comprovantes estampam apenas a remessa e não o seu conteúdo, razão pela qual não se prestam a sanar a omissão no dever de prestar contas, imputado à responsável.
33.	Ademais, não consta dos autos qualquer documento que comprove o recebimento de correspondência contemporâneo à suposta remessa de documentos, por parte do MinC. Tampouco se pode inferir o recebimento da prestação de contas, a partir das cópias de e-mails e correspondências acostadas aos autos. Vale ainda registrar que, em pesquisa realizada no Sistema Salic, não se verificou a presença de qualquer um dos documentos relacionados à prestação de contas do Pronac 09-0706. Portanto, não há elementos que lastreiem a pretensão probatória da defesa.
34.	Por outro lado, não se pode ignorar que a documentação apresentada a título de prestação de contas (peça 59, p. 21-98) constitui forte indício que sejam procedentes as alegações de defesa, ao menos no tocante à existência de uma prestação de contas do Pronac 09-0706. Há de se levar em conta, igualmente, o conteúdo do relatório do Projeto 'Estado de Arte', no qual se consolidam as atividades desenvolvidas em seu âmbito, ao longo dos anos de 2008, 2009, 2011 e 2012 (peça 59, p. 69-91, demonstrando o atingimento de relevantes objetivos sociais e, por conseguinte, a seriedade e o comprometimento da proponente.
35.	Embora o referido relatório demonstre a consecução de objetivos gerais do projeto, é forçoso convir que o Pronac 09-0706 tinha como objeto estrito a 'manutenção do ateliê já instalado em Serra dos Ventos/PE e a realização de palestras e oficinas de artesanato e artes plásticas englobando diversas técnicas' (peça 1) , a qual deveria restar inequivocamente demonstrada, a fim de comprovar a execução física do projeto.
36.	Assim, sem embargo de reconhecer que a execução de objetivos relacionados à manutenção de atividades e/ou estruturas já implantadas, como é o caso, requer maior cuidado e detalhamento em sua comprovação, a defesa analisada não demonstrou, com a especificidade necessária, a execução projeto 'Estado de Arte 2009'. Como já dito, o Relatório do Projeto referente aos anos de 2008-2012 (peça 59, p. 70-91) retrata o conjunto de atividades realizadas ao longo dos anos em que o projeto foi reeditado, sem que, no entanto, seja possível dele extrair o que fora realizado com os recursos captados para a edição de 2009. 
37.	Noutra via, verifica-se que o exame da suposta prestação de contas, nesta etapa processual, resta impossibilitado pela ausência dos comprovantes de pagamentos das despesas (notas fiscais, recibos, RPAs, guias de recolhimentos etc.) indicadas na Relação de Pagamentos (peça 59, p. 24-26) . Desse modo, não há como comprovar a execução financeira do projeto, mediante a correlação entre os pagamentos relacionados e os extratos bancários apresentados, com os respectivos comprovantes, de modo a estabelecer o nexo causal entre os recursos captados e as despesas efetivamente incorridas pela proponente.
38.	Nesse contexto, o acolhimento das alegações de defesa não se mostra possível, uma vez que a prestação de contas, encaminhada com a defesa, não permite a comprovação da execução física e financeira do projeto em questão. Além disso, não se logrou o intento de demonstrar que a prestação de contas do Pronac 09-0706 tenha sido tempestivamente apresentada ao extinto Ministério da Cultura, tal como alegado.
39.	Essa circunstância impossibilita descaracterizar a omissão no dever de prestar contas, originalmente imputada à responsável, devendo as contas ser julgadas irregulares sob esse enquadramento (art. 16, inciso III, alínea 'a' da Lei nº 8.443/1992) , com a condenação ao pagamento do débito apurado nos autos, além da aplicação das multas previstas no art. 57 da Lei nº 8.443/1992, em razão do débito, e a prevista no art. 58, inciso I, da mesma lei, pela ausência de justificativa para a não apresentação das contas no prazo devido.
40.	Quanto à possibilidade de aplicação cumulativa das multas dos arts. 57 e 58, inciso I, da Lei 8.443/92, o TCU reconhece que existe relação de subordinação entre as condutas de 'não comprovação da aplicação dos recursos' e de 'omissão na prestação de contas', sendo a primeira consequência da segunda, o que enseja, na verificação das duas irregularidades, a aplicação da multa do art. 57, com o afastamento da multa do art. 58, inciso I, em atenção ao princípio da absorção (Acórdão 9579/2015-TCU-Segunda Câmara, Relator Vital do Rêgo; Acórdão 2469/2019-TCU-Primeira Câmara, Relator Augusto Sherman) .
41.	Conforme leciona Cezar Bitencourt (Tratado de Direito Penal: parte geral - 8 Ed. - São Paulo: Saraiva, 2003. Pg.565) , na absorção, ' (...) a pena do delito mais grave absorve a pena do delito menos grave, que deve ser desprezada'. No caso concreto, a 'omissão no dever de prestar contas', embora seja uma irregularidade autônoma, funciona como fase ou meio para a consecução da 'não comprovação da aplicação dos recursos', havendo clara relação de interdependência entre essas condutas. Dessa forma, recaindo a duas ocorrências num mesmo gestor, deve prevalecer a pena do delito mais grave, qual seja, a multa do art. 57 da Lei 8.443/92.
42.	Por fim, não é demais lembrar que o Regimento Interno do TCU faculta às partes a juntada de documentos novos, desde a constituição do processo até o término da etapa de instrução, que finda com o pronunciamento do titular da unidade técnica (§§ 1º e 2º do art. 160) . O exercício dessa faculdade não prejudica o direito da parte de distribuir memoriais aos Membros do Tribunal e do Ministério Público, após a inclusão do processo em pauta (§ 3º do art. 160) .
43.	Desse modo, caso a responsável venha a dispor dos comprovantes de despesas dos quais se ressente a prestação de contas encaminhada com a defesa (item 37 supra) , poderá encaminhá-los ao Tribunal, nos prazos acima referidos, para que seja avaliada, ao menos, a execução financeira do projeto.
CONCLUSÃO
44.	Em face do exame empreendido, verifica-se que as alegações de defesa apresentadas pela Sra. Ana Maria Veloso de Melo não se prestam a comprovar a execução física e financeira do Pronac 09-0706 e, tampouco, que a prestação de contas do projeto tenha sido tempestivamente apresentada ao extinto Ministério da Cultura, tal como afirmado. 
45.	Essa circunstância impossibilita descaracterizar a omissão no dever de prestar contas, originalmente imputada à responsável, devendo as contas ser julgadas irregulares sob esse enquadramento (art. 16, inciso III, alínea 'a' da Lei nº 8.443/1992) , com a condenação ao pagamento do débito apurado nos autos, além da aplicação da multa prevista no art. 57 da Lei nº 8.443/1992.
46.	A esse respeito, deve se informar à Sra. Ana Maria Veloso de Melo que, na eventualidade de ser demonstrada a boa e regular aplicação dos recursos pela via recursal, elidindo o débito e, por conseguinte, afastando a multa prevista no art. 57 da Lei 8.443/1992 originalmente aplicada, poderá o Tribunal reaplicar a multa prevista no art. 58, I, da mesma lei, antes absorvida pela primeira.
47.	No que tange ao exame da boa-fé da responsável para fins de concessão de novo prazo para o recolhimento do débito sem a incidência de juros de mora (art. 202 do Regimento Interno do TCU) , entende-se que a análise empreendida não permite reconhece-la em relação à Sra. Ana Maria Veloso de Melo, uma vez que suas alegações de defesa não possibilitaram a comprovação da execução física e financeira do projeto cultural em exame, bem como não justificaram sua omissão no dever de prestar contas dos recursos captados.
48.	Por fim, verifica-se que, no caso em exame, não ocorreu a prescrição da pretensão punitiva do TCU, na forma do Acórdão 1441/2016-TCU-Plenário, uma vez que a irregularidade sancionada ocorreu em 31/1/2014 (dia imediatamente posterior ao prazo final para apresentação das contas) , e o ato de ordenação da citação ocorreu em 14/7/2020 (peça 33) .
PROPOSTA DE ENCAMINHAMENTO
49.	Diante do exposto, submetemos os autos à consideração superior, propondo ao Tribunal:
	a) com fundamento nos arts. 1º, inciso I; 16, inciso III, alínea 'a'; 19 e 23, inciso III, todos da Lei 8.443/1992, e nos arts. 1º, inciso I; 209, inciso I; 210 e 214, inciso III, do Regimento Interno TCU, julgar irregulares as contas da responsável Ana Maria Veloso de Melo (CPF: XXX.717.604-XX) , condenando-a ao pagamento das quantias a seguir especificadas, com a fixação do prazo de quinze dias, a contar da notificação, para comprovar, perante o Tribunal (art. 214, inciso III, alínea 'a', do Regimento Interno) , o recolhimento da dívida aos cofres do Fundo Nacional de Cultura, atualizada monetariamente e acrescida dos juros de mora, calculados a partir das datas indicadas, até a data do efetivo recolhimento, na forma prevista na legislação em vigor:
	Valor histórico (R$) 
	Data 

	500,00
	20/11/2009

	500,00
	20/11/2009

	1.500,00
	17/12/2009

	689,00
	22/12/2009

	440,00
	22/12/2009

	10.000,00
	14/4/2010

	10.000,00
	16/8/2010

	10.000,00
	21/10/2010

	10.000,00
	21/12/2010

	10.000,00
	12/1/2011

	10.000,00
	28/4/2011

	10.000,00
	10/8/2011

	10.000,00
	3/10/2011

	c) aplicar à responsável Ana Maria Veloso de Melo (CPF: XXX.717.604-XX) , a multa prevista no art. 57 da Lei 8.433/1992, fixando-lhe o prazo de quinze dias, a contar da notificação, para comprovar, perante o Tribunal (art. 214, inciso III, alínea 'a', do Regimento Interno) , o recolhimento das dívidas aos cofres do Tesouro Nacional, atualizadas monetariamente desde a data do acórdão que vier a ser proferido até a do efetivo recolhimento, se forem pagas após o vencimento, na forma da legislação em vigor;
	d) autorizar, desde logo, nos termos do art. 28, inciso II, da Lei 8.443/1992, a cobrança judicial das dívidas caso não atendidas as notificações;
	e) autorizar o pagamento das dívidas em até 36 parcelas mensais e consecutivas, nos termos do art. 26 da Lei 8.443/1992 e do art. 217 do Regimento Interno, fixando-lhe o prazo de quinze dias, a contar do recebimento da notificação, para comprovar perante o Tribunal o recolhimento da primeira parcela, e de trinta dias, a contar da parcela anterior, para comprovar o recolhimento das demais parcelas, devendo incidir sobre cada valor mensal, atualizado monetariamente, os juros de mora devidos, na forma prevista na legislação em vigor, alertando aos responsáveis que a falta de comprovação do recolhimento de qualquer parcela importará no vencimento antecipado do saldo devedor, nos termos do § 2º do art. 217 do Regimento Interno deste Tribunal;
	f) informar à responsável Ana Maria Veloso de Melo (CPF: XXX.717.604-XX) que, caso se demonstre, por via recursal, a correta aplicação dos recursos, mas não se justifique a omissão da prestação de contas, o débito poderá ser afastado, mas permanecerá a irregularidade das contas, dando-se ensejo à aplicação da multa prevista no art. 58, inciso I, da Lei 8.443/1992;
	g) alertar à responsável que a falta de comprovação do recolhimento de qualquer parcela importará no vencimento antecipado do saldo devedor, nos termos do § 2º do art. 217 do Regimento Interno deste Tribunal;
	h) enviar cópia do Acórdão que vier a ser proferido à Secretaria Especial da Cultura e à responsável, para ciência, informando que a deliberação, acompanhada do Relatório e Voto que a fundamentarem, estará disponível para consulta no endereço www.tcu.gov.br/acordaos, além de esclarecer que, caso requerido, o TCU poderá fornecer as correspondentes cópias, em mídia impressa, aos interessados e às responsáveis arrolados nestes autos;
	i) encaminhar cópia da deliberação, bem como do relatório e do voto que a fundamentarem, ao Procurador-Chefe da Procuradoria da República no Estado de Pernambuco, nos termos do § 3º do art. 16 da Lei 8.443/1992 c/c o § 7º do art. 209 do Regimento Interno do TCU, para adoção das medidas que entender cabíveis.'
2.	O MP/TCU, representado pelo Subprocurador-Geral Paulo Soares Bugarin, manifestou-se, em parecer à peça 63, preliminarmente, que fosse requerido ao órgão sucessor do Ministério da Cultura o pronunciamento acerca da movimentação da quantia de R$ 4.578,25 em junho e julho/2013, identificando o responsável pelo saque e a destinação dos recursos, bem como procedesse à análise da prestação de contas submetida pela gestora do projeto, de forma a avaliar a consecução dos objetivos pretendidos e a suficiência dos documentos para demonstrar a regular aplicação dos valores captados.
3.	Por meio do Acórdão 17056/2021-TCU-Primeira Câmara, foi determinado à Secretaria Especial da Cultura o encaminhamento de documento técnico conclusivo tratando da questão e da medida sugerida pelo MPTCU. 
4.	Após o recebimento da resposta da Secretaria Especial da Cultura, a Secex-TCE elaborou a instrução à peça 98, transcrita a seguir em sua parte essencial.
" (...) 
EXAME TÉCNICO
	Atendimento ao Acórdão 17056/2021-TCU-Primeira Câmara
18.	A documentação encaminhada pelo Ministério do Turismo a este Tribunal consistiu em: i) expedientes internos de encaminhamento processual (peças 68, 85, 86-89, 91) ; ii) cópias do Parecer Financeiro nº 404/2021/CAFMU/SGFT/GSE (peças 69, p. 3-5; 92 e 97, p. 191-192) ; iii) cópias das alegações de defesa apresentadas pela responsável (peças 70) ; iv) cópias de peças do processo administrativo (peças 71-83, 93-95 e 97) ; v) cópias da Nota Técnica nº 1/2022/COAOB/CGARE/DFIND/SEFIC/SECULT (peças 90 e 97, p. 185 - 188) .
19.	Verifica-se que, em relação aos documentos já existentes nos autos, a diligência inovou apenas com a apresentação do Parecer Financeiro nº 404/2021/CAFMU/SGFT/GSE e da Nota Técnica nº 1/2022/COAOB/CGARE/DFIND/SEFIC/SECULT, por meio dos quais a Secult analisou a prestação de contas apresentada, nos moldes determinados pelo Acórdão 17056/2021-TCU-Primeira Câmara.
20.	No Parecer Financeiro nº 404/2021/CAFMU/SGFT/GSE (peça 69, p. 3-5) , emitido em 29/12/2021, infirmou-se que a responsável teria apresentado a prestação de contas tempestivamente, em 15/1/2013, tal como por ela alegado, uma vez que o prazo de execução do projeto ainda se encontrava em vigor, após ser prorrogado até agosto de 2013, a pedido da própria proponente.
21.	Quanto à prestação de contas encaminhada a este Tribunal, em sede de alegações de defesa, conferiu-se ênfase ao fato de que nela não foram apresentados quaisquer comprovantes de despesas nos autos. Em vista da essencialidade desses documentos para a 'aferição da conformidade financeira', concluiu-se que persiste a omissão no dever de prestar contas, sendo proposta a manutenção da reprovação.
22.	Outrossim, o parecer financeiro manifestou-se acerca da quantia de R$ 4.578,25 (item 1.7.1.2 do Acórdão 17056/2021) , nos termos a seguir:
3.5. Referente ao questionamento do TCU relativo à movimentação da quantia de R$ 4.578,25, verificou-se, por meio de consulta ao Sistema de Gestão de Recolhimento da União-SISGRU (SEI 1325111) , que se trata de recolhimento ao Fundo Nacional de Cultura-FNC, efetuado pelo próprio Ministério, em 22 de julho de 2013. Aduz-se, portanto, que o valor nominal de R$ 83.629,00, impugnado pela Gerência 2 do Passivo, então responsável pela avaliação das contas, está incorreto, visto que não houve dedução do montante recolhido ao FNC. O valor nominal correto é de R$ 79.050,75.
23.	Por sua vez, a Nota Técnica nº 1/2022/COAOB/CGARE/DFIND/SEFIC/SECULT (peça 90) concluiu que os documentos apresentados não demonstraram o cumprimento do objeto e dos objetivos do Pronac 09-0706, bem como das medidas de acessibilidade, democratização e ampliação do acesso público e do objeto, como se verifica do excerto a seguir:
3. Numa perspectiva mais estrita, o Plano Básico de Distribuição estimou um 'público-alvo' de 500 (quinhentas) pessoas - 'população de baixa renda' - como beneficiárias das oficinas/cursos; e 1.000 (mil) pessoas para a exposição. Destaca-se que todas as atividades deste projeto seriam ofertadas com total gratuidade e com a garantia de que seriam 'tomadas todas as medidas para o atendimento do artigo 27 do Decreto 5.761/06 no tocante à acessibilidade de portadores de necessidades especiais'. Por fim, o material de divulgação aprovado previu a confecção de convites, banners, folders, material de apoio pedagógico, além de um site - de acordo com a planilha de análise de custo disponibilizada no Salic.
4. Após análise da documentação encaminhada pelo TCU, que foi apresentada pela proponente juntamente com sua defesa, verificou-se que, apesar dos indícios de que tenham sido realizadas algumas das atividades do projeto, talvez alcançando relevantes objetivos sociais, a documentação fornecida não é suficiente ou apta a comprovar o cumprimento dos requisitos relativos à execução do produto cultural, bem como dos objetivos que dizem respeito à consecução das finalidades do Programa Nacional de Apoio à Cultura (Pronac) , mesmo considerando-se a captação parcial.
5. Ademais, em decorrência da carência probatória, não foi possível verificar se foram efetivadas e respeitadas as medidas de acessibilidade, em conformidade com os termos aprovados. Também não foi possível auferir o número de pessoas que teriam sido beneficiadas pelas atividades do projeto - nem mesmo quantas oficinas foram realizadas. Até mesmo a comprovação da gratuidade restou prejudicada em face da ínfima comprovação dos materiais de divulgação.	
	Análise:
24.	Considera-se que as determinações do Acórdão 17056/2021-TCU-Primeira Câmara foram satisfatoriamente cumpridas.
25.	Com efeito, a prestação de contas do Pronac 09-0706, apresentada intempestivamente a este Tribunal, pode ser analisada sob as óticas técnica e financeira, resultando na constatação de sua insuficiência para comprovar a consecução dos objetivos pretendidos e a regular aplicação dos recursos captados. 
26.	Especificamente quanto ao atingimento do objeto proposto para o Pronac 09-0706, a Nota Técnica nº 1/2022/COAOB/CGARE/DFIND/SEFIC/SECULT (peça 90) concluiu que não houve o cumprimento do objeto e dos objetivos aprovados no projeto, em virtude da insuficiência dos elementos integrantes da prestação de contas, para comprovar a execução do produto cultural - manutenção de ateliê e realização de oficinas - e das medidas de acessibilidade e gratuidade a ele associados.
27.	Embora essa conclusão, em essência, alinhe-se ao posicionamento externado quando do exame das alegações de defesa apresentadas (peça 60) , impõe-se ressalvar, mais uma vez, que há elementos nos autos, notadamente o relatório do Projeto 'Estado da Arte' (peça 59, p. 69-91) , que demonstram, de forma induvidosa, que, ao longo dos anos de 2008, 2009, 2011 e 2012, foram atingidos relevantes objetivos sociais, denotando a seriedade e o comprometimento da responsável.
28.	Como se verá adiante, na consolidação da referida instrução de mérito (peça 60) , a restrição que se faz ao aludido relatório do projeto é a de que, em seu bojo, não há elementos que objetivamente especifiquem as atividades realizadas com os recursos captados para a edição de 2009 (Pronac 09-0706) , não permitindo a constatação do efetivo cumprimento de seu objeto. Essa situação viu-se acentuada em vista da insuficiência de documentação que suporte a execução financeira do projeto.
29.	Sob esse aspecto, o Parecer Financeiro nº 404/2021/CAFMU/SGFT/GSE (peça 69, p. 3-5) corroborou o entendimento consignado na instrução de mérito (peça 60) , quanto à impossibilidade de se estabelecer o necessário nexo causal entre as despesas indicadas na Relação de Pagamentos (peça 59, p. 24-26) e os recursos captados para a execução do projeto, devido à ausência respectivos comprovantes (notas fiscais, recibos, RPAs, guias de recolhimento etc) .
30.	Por se tratarem de elementos essenciais da prestação de contas, a ausência dos referidos comprovantes impossibilitou a aferição do bom e regular emprego dos recursos, resultando na presunção de débito pela integralidade das captações.
31.	 Contudo, em atendimento ao subitem 1.7.1.2 do Acórdão 17056/2021-TCU-Primeira Câmara, o Parecer Financeiro nº 404/2021 esclareceu que a movimentação da quantia de R$ 4.578,25, questionada pelo MPTCU (item 14 supra) , referiu-se a recolhimento de saldo ao Fundo Nacional de Cultura-FNC, efetuado pelo próprio Ministério, em 22 de julho de 2013. Esse valor, portanto, deve ser abatido do débito originalmente imputado à responsável (R$ 83.629,00) , reduzindo-o para R$ 79.050,75.
32.	Registra-se, por fim, que o parecer financeiro apontou fato que infirma a alegação da responsável, de que teria apresentado a prestação de contas tempestivamente, em 15/1/2013. Com efeito, é forçoso reconhecer que há inequívoca incongruência entre uma suposta apresentação das contas, na referida data, e o pedido de prorrogação de prazo de execução intentado pela responsável em 19/6/2013 (peça 97, p. 102 e 103) .
33.	Esse fato corrobora os entendimentos de que a responsável incorreu em omissão no dever de prestar contas dos recursos captados para execução do Pronac 09-0706, não havendo razão para se alterar o fundamento da irregularidade a ela imputada, nesta TCE.
34.	Em sendo essas as conclusões da diligência realizada junto ao Ministério do Turismo, ratifica-se o teor da instrução de mérito à peça 60.
CONCLUSÃO
24.	Em face do exame empreendido, verifica-se que as alegações de defesa apresentadas pela Sra. Ana Maria Veloso de Melo não se prestam a comprovar a execução física e financeira do Pronac 09-0706 e, tampouco, que a prestação de contas do projeto tenha sido tempestivamente apresentada ao extinto Ministério da Cultura, tal como afirmado. 
25.	Essa circunstância impossibilita descaracterizar a omissão no dever de prestar contas, originalmente imputada à responsável, devendo as contas ser julgadas irregulares sob esse enquadramento (art. 16, inciso III, alínea 'a' da Lei nº 8.443/1992) , com a condenação ao pagamento do débito apurado nos autos, além da aplicação da multa prevista no art. 57 da Lei nº 8.443/1992.
26.	A esse respeito, deve se informar à Sra. Ana Maria Veloso de Melo que, na eventualidade de ser demonstrada a boa e regular aplicação dos recursos pela via recursal, elidindo o débito e, por conseguinte, afastando a multa prevista no art. 57 da Lei 8.443/1992 originalmente aplicada, poderá o Tribunal reaplicar a multa prevista no art. 58, I, da mesma lei, antes absorvida pela primeira.
27.		No que tange ao exame da boa-fé da responsável para fins de concessão de novo prazo para o recolhimento do débito sem a incidência de juros de mora (art. 202 do Regimento Interno do TCU) , entende-se que a análise empreendida não permite reconhece-la em relação à Sra. Ana Maria Veloso de Melo, uma vez que suas alegações de defesa não possibilitaram a comprovação da execução física e financeira do projeto cultural em exame, bem como não justificaram sua omissão no dever de prestar contas dos recursos captados.
28.	Ressalta-se que, no caso em exame, não ocorreu a prescrição da pretensão punitiva do TCU, na forma do Acórdão 1441/2016-TCU-Plenário, uma vez que a irregularidade sancionada ocorreu em 31/1/2014 (dia imediatamente posterior ao prazo final para apresentação das contas) , e o ato de ordenação da citação ocorreu em 14/7/2020 (peça 33) .
29.	Por fim, considera-se atendidas as determinações constantes do Acórdão 17056/2021-TCU-Primeira Câmara. Como visto, no Parecer Financeiro nº 404/2021/CAFMU/SGFT/GSE (peça 69, p. 3-5) , restou esclarecido que o valor de R$ 4.578,25 se referia a recolhimento efetuado pelo próprio Ministério da Cultura, em 22/7/2013. Por essa razão, essa quantia deve ser excluída das parcelas mais antigas do débito originalmente imputado à responsável, reduzindo-o para o valor total de R$ 79.050,75. 
PROPOSTA DE ENCAMINHAMENTO
30.	Diante do exposto, submetemos os autos à consideração superior, propondo ao Tribunal:
	a) considerar atendida a determinação contida no item 1.7.1 do Acórdão 17056/2021-TCU-Primeira Câmara;
	b) com fundamento nos arts. 1º, inciso I; 16, inciso III, alínea 'a'; 19 e 23, inciso III, todos da Lei 8.443/1992, e nos arts. 1º, inciso I; 209, inciso I; 210 e 214, inciso III, do Regimento Interno TCU, julgar irregulares as contas da responsável Ana Maria Veloso de Melo (CPF: XXX.717.604-XX) , condenando-a ao pagamento das quantias a seguir especificadas, com a fixação do prazo de quinze dias, a contar da notificação, para comprovar, perante o Tribunal (art. 214, inciso III, alínea 'a', do Regimento Interno) , o recolhimento da dívida aos cofres do Fundo Nacional de Cultura, atualizada monetariamente e acrescida dos juros de mora, calculados a partir das datas indicadas, até a data do efetivo recolhimento, na forma prevista na legislação em vigor:
	Valor histórico (R$) 
	Data 

	9.050,75
	14/4/2010

	10.000,00
	16/8/2010

	10.000,00
	21/10/2010

	10.000,00
	21/12/2010

	10.000,00
	12/1/2011

	10.000,00
	28/4/2011

	10.000,00
	10/8/2011

	10.000,00
	3/10/2011

	c) aplicar à responsável Ana Maria Veloso de Melo (CPF: XXX.717.604-XX) , a multa prevista no art. 57 da Lei 8.433/1992, fixando-lhe o prazo de quinze dias, a contar da notificação, para comprovar, perante o Tribunal (art. 214, inciso III, alínea 'a', do Regimento Interno) , o recolhimento das dívidas aos cofres do Tesouro Nacional, atualizadas monetariamente desde a data do acórdão que vier a ser proferido até a do efetivo recolhimento, se forem pagas após o vencimento, na forma da legislação em vigor;
	d) autorizar, desde logo, nos termos do art. 28, inciso II, da Lei 8.443/1992, a cobrança judicial das dívidas caso não atendidas as notificações;
	e) autorizar o pagamento das dívidas em até 36 parcelas mensais e consecutivas, nos termos do art. 26 da Lei 8.443/1992 e do art. 217 do Regimento Interno, fixando-lhe o prazo de quinze dias, a contar do recebimento da notificação, para comprovar perante o Tribunal o recolhimento da primeira parcela, e de trinta dias, a contar da parcela anterior, para comprovar o recolhimento das demais parcelas, devendo incidir sobre cada valor mensal, atualizado monetariamente, os juros de mora devidos, na forma prevista na legislação em vigor, alertando aos responsáveis que a falta de comprovação do recolhimento de qualquer parcela importará no vencimento antecipado do saldo devedor, nos termos do § 2º do art. 217 do Regimento Interno deste Tribunal;
	f) informar à responsável Ana Maria Veloso de Melo (CPF: XXX.717.604-XX) que, caso se demonstre, por via recursal, a correta aplicação dos recursos, mas não se justifique a omissão da prestação de contas, o débito poderá ser afastado, mas permanecerá a irregularidade das contas, dando-se ensejo à aplicação da multa prevista no art. 58, inciso I, da Lei 8.443/1992;
	g) alertar à responsável que a falta de comprovação do recolhimento de qualquer parcela importará no vencimento antecipado do saldo devedor, nos termos do § 2º do art. 217 do Regimento Interno deste Tribunal;
	h) enviar cópia do Acórdão que vier a ser proferido à Secretaria Especial da Cultura e à responsável, para ciência, informando que a deliberação, acompanhada do Relatório e Voto que a fundamentarem, estará disponível para consulta no endereço www.tcu.gov.br/acordaos, além de esclarecer que, caso requerido, o TCU poderá fornecer as correspondentes cópias, em mídia impressa, aos interessados e às responsáveis arrolados nestes autos;
	i) encaminhar cópia da deliberação, bem como do relatório e do voto que a fundamentarem, ao Procurador-Chefe da Procuradoria da República no Estado de Pernambuco, nos termos do § 3º do art. 16 da Lei 8.443/1992 c/c o § 7º do art. 209 do Regimento Interno do TCU, para adoção das medidas que entender cabíveis."
5.	O Ministério Público junto ao TCU, em novo parecer à peça 101, manifestou concordância com o encaminhamento proposto pela unidade técnica.
	É o relatório.

Tiago Maggi de Sousa (OAB/PE 23.180) e outros, representando Ana Maria Veloso de Melo.

Subprocurador-Geral Paulo Soares Bugarin.

TOMADA DE CONTAS ESPECIAL. RECURSOS DO PRONAC. NÃO COMPROVAÇÃO DA REGULAR APLICAÇÃO DOS RECURSOS. CITAÇÃO. AUDIÊNCIA. REJEIÇÃO DAS ALEGAÇÕES DE DEFESA E DAS RAZÕES DE JUSTIFICATIVA. CONTAS IRREGULARES. DÉBITO. MULTA.

TOMADA DE CONTAS ESPECIAL (TCE)

Trata-se de tomada de contas especial instaurada pela Secretaria de Fomento e Incentivo à Cultura, do extinto Ministério da Cultura, em desfavor de Ana Maria Veloso de Melo, em razão da omissão no dever de prestar contas dos recursos captados por força do projeto cultural "Estado de Arte 2009" (Pronac 09-0706) , tendo por objeto a "manutenção do ateliê já instalado em Serra dos Ventos/PE e a realização de palestras e oficinas de artesanato e artes plásticas englobando diversas técnicas".
2.	Foi autorizada a captação do valor de R$ 129.712,00 no âmbito do referido projeto, por meio da Portaria 883/2009 (peça 5, p. 3) , no período de 04/08/2009 a 31/12/2009 (prorrogado à peça 14) , com prazo para execução dos recursos em 04/08/2009 a 31/12/2013. O prazo para apresentação da prestação de contas se encerrou em 30/1/2014 (peça 25) . Foram efetivamente captados recursos no valor total de R$ 83.629,00.
3.	Ante a constatação da não apresentação da prestação de contas dos recursos captados, a então Secretaria de Fomento e Incentivo à Cultura instaurou a presente tomada de contas especial em razão do insucesso da notificação da responsável.
4.	No âmbito deste Tribunal, foi realizada a citação da responsável, imputando-lhe o débito apurado na fase interna desta TCE (peça 41) . Na mesma comunicação, foi também promovida a sua audiência para que justificasse a omissão no dever de prestar contas.
5.	A análise das alegações de defesa e razões de justificativa apresentadas, realizada pela Secex-TCE por meio da instrução à peça 60, transcrita no relatório integrante desta deliberação, propôs a rejeição das defesas, por não demonstrarem a execução física do projeto, além da não execução financeira, em razão da ausência dos comprovantes de pagamentos (notas fiscais, recibos, RPAs, guias de recolhimentos etc.) das despesas declaradas na Relação de Pagamentos (peça 59, p. 24-26) . Foi também avaliado que a defesa não conseguiu descaracterizar a omissão no dever de prestar contas. Dessa forma, a unidade técnica propôs julgar irregulares as presentes contas, com imputação do débito apurado, além da aplicação da multa prevista no art. 57 da LO/TCU.
6.	Naquela oportunidade, o Ministério Público junto ao TCU manifestou-se, preliminarmente, em parecer à peça 63, por que fosse requerido ao órgão sucessor do Ministério da Cultura o pronunciamento acerca da movimentação da quantia de R$ 4.578,25 em junho e julho/2013, identificando o responsável pelo saque e a destinação dos recursos, bem como procedesse à análise da prestação de contas apresentada pela gestora do projeto por ocasião da sua citação, de forma a avaliar a consecução dos objetivos pretendidos e a suficiência dos documentos para demonstrar a regular aplicação dos valores captados.
7.	Adotadas as medidas sugeridas pelo MPTCU, a Secex-TCE analisou a resposta apresentada pelo Minc por meio da instrução à peça 98 (também transcrita no relatório parte desta deliberação) , na qual manteve sua proposta de encaminhamento anterior, uma vez que o órgão concedente concluiu que os elementos contidos na prestação de contas apresentada em resposta à citação não foram suficientes para demonstrar o cumprimento dos objetivos pactuados, nem para comprovar o nexo entre os recursos captados e as despesas declaradas. Contudo, foi possível deduzir do débito a quantia de R$ 4.578,25, a qual teria sido recolhida pelo próprio Ministério, sem que a responsável tivesse tido acesso a ela.
8.	O MPTCU, em novo parecer à peça 101, avalizou a proposta da unidade técnica.
9.	Acolho o encaminhamento proposto pela Secex-TCE em sua última instrução de mérito, cujas análises proferidas em suas instruções de mérito adoto como parte das minhas razões de decidir.
10.	Conforme avaliado pela unidade técnica em sua primeira instrução (peça 60) , as alegações de defesa e razões de justificativas apresentadas, acompanhadas de documentos a título de prestação de contas, não foram suficientes para afastar a omissão no dever de prestar contas dos recursos captados no prazo estipulado. Neste sentido, mostra-se relevante a observação da unidade técnica acerca da incompatibilidade entre a alegada data de apresentação da prestação de contas perante o Ministério da Cultura (15/01/2013) e a data posterior do pedido de prorrogação de prazo para execução do projeto (19/06/2013 - peça 97, p. 102-103) . Além disso, inexistem nos autos comprovantes de envio ou de recebimento pelo MinC da alegada apresentação de prestação de contas.
11.	Os elementos de defesa também não foram capazes de comprovar a execução física do projeto custeado com os recursos objeto desta TCE, e tampouco demonstram a sua execução financeira, ante a ausência dos comprovantes de pagamentos (notas fiscais, recibos, RPAs, guias de recolhimentos etc.) das despesas declaradas na Relação de Pagamentos apresentada.
12.	Apenas para argumentar, ainda que fosse comprovada a execução física, a ausência de comprovação da execução financeira já seria suficiente, nos termos da consolidada jurisprudência deste Tribunal, para a reprovação da prestação de contas, em razão da ausência da comprovação do indispensável nexo de causalidade entre os recursos geridos e as despesas executadas.
13.	Dessa forma, mostra-se pertinente a proposta da Secex-TCE e do MPTCU no sentido de se julgar irregulares as presentes contas, com imputação do débito apurado na última instrução de mérito da unidade técnica. Cabível, ainda, a aplicação da multa prevista no art. 57 da Lei 8.443/1992.
14.	Não incide no presente caso a prescrição das pretensões punitiva e ressarcitória, nos termos da Resolução/TCU 344, de 11/10/2022.
15.	O termo inicial para a contagem do prazo prescricional, conforme disposto no art. 4º, inciso I, da Resolução/TCU 344/2022, é a data em que as contas deveriam ter sido prestadas, ou seja, 30/01/2014 (peça 25, p. 3) . Tendo em vista o insucesso da notificação da responsável via postal (peças 18 e 19) para recolhimento do valor dos recursos captados, foi realizada a sua citação via edital publicado no Diário Oficial da União em 06/09/2017 (peça 21) . Assim, nos termos do art. 2º da mencionada norma, não transcorreu o prazo prescricional de cinco anos entre as duas datas mencionadas. Dessa forma, o prazo prescricional foi interrompido em 06/09/2017 pela notificação, ante o disposto no art. 5º, inciso I, da citada Resolução, bem como considerando o entendimento do item 9.2 do Acórdão 534/2023-Plenário.
16.	Não se verifica, a partir dessa data, a incidência da prescrição intercorrente prevista no art. 8º da Resolução/TCU 344/2022, tendo em vista a ocorrência dos seguintes eventos mais relevantes para efeito de andamento processual, não tendo transcorrido mais de três anos entre eventos consecutivos até o presente julgamento:
	a) emissão do Relatório de TCE pelo FNS, em 17/12/2018 (peça 25) ;
	b) emissão do Relatório de Auditoria pela Controladoria-Geral da União, em 03/02/2020 (peça 27) ;
	c) aprovação da instrução inicial elaborada pela Secex-TCE, em 14/07/2020 (peça 35) ;
	d) citação da responsável pelo TCU, em 30/10/2020 (peça 41) ;
	e) atendimento ao pedido de prorrogação de prazo por 30 dias para apresentação de alegações de defesa (peça 44) , em 01/12/2020 (peça 45) ;
	f) aprovação da instrução de mérito elaborada pela Secex-TCE, em 22/07/2021 (peça 62) ; 
	g) parecer do Ministério Público junto ao TCU, em setembro/2021 (peça 63) .
17.	Por fim, deixo de acolher a proposta de se autorizar, desde já, o parcelamento da dívida por entender que essa autorização depende de solicitação expressa por parte do devedor.
18.	Nos termos do art. 12, inciso IV, da LO/TCU c/c o § 7º, in fine, do art. 209 do RI/TCU, considero cabível, ainda, o envio de cópia da deliberação proferida nestes autos à Procuradoria da República no Estado de Pernambuco para o ajuizamento das ações que considere cabíveis.
	Ante o exposto, manifesto-me por que o Tribunal aprove o acórdão que ora submeto à apreciação deste Colegiado.
TCU, Sala das Sessões, em 25 de abril de 2023.
AUGUSTO SHERMAN CAVALCANTI 
Relator